【裁判字號】    98,訴緝,89
【裁判日期】    981029
【裁判案由】    稅捐稽徵法等
【裁判全文】
臺灣板橋地方法院刑事判決              98年度訴緝字第89號
公  訴  人  臺灣板橋地方法院檢察署檢察官
被      告  丁○○
選任辯護人  鄭重文律師
上列被告因稅捐稽徵法等案件，經檢察官提起公訴（臺灣板橋地
方法院檢察署檢察官95年度偵字第2797號），暨聲請併案審理（
臺灣基隆地方法院檢察署檢察官95年度他字第357 號），被告於
本院依通常程序審理時就被訴事實為有罪之陳述，本院合議庭裁
定由受命法官獨任行簡式審判程序，並判決如下：
    主    文
丁○○連續行使從事業務之人，明知為不實之事項，而登載於其
業務上作成之文書，足以生損害於公眾及他人，處有期徒刑肆月
，減為有期徒刑貳月，如易科罰金，以銀元佰元折算壹日；又
公司負責人，為納稅義務人以詐術逃漏稅捐，處有期徒刑陸月，
減為有期徒刑參月，如易科罰金，以銀元佰元折算壹日；又公
司負責人，為納稅義務人以詐術逃漏稅捐，處有期徒刑陸月，減
為有期徒刑參月，如易科罰金，以銀元佰元折算壹日；應執行
有期徒刑柒月，如易科罰金，以銀元佰元折算壹日。
    事    實
一、丁○○係址設臺中市○○路○ 段71巷65弄3 號1 樓「仲記實
    業有限公司（下稱仲記公司）」之實際負責人（登記負責人
    為甲○○○），並以製作各類所得扣繳暨免扣繳憑單為其附
    隨業務，係從事業務之人。其明知丙○○於民國89及90年間
    均未在該公司工作並領取薪資，竟為使納稅義務人仲記公司
    虛增員工薪資成本以達逃漏稅捐之目的，基於行使業務登載
    不實文書之概括犯意，先後於不詳時地在其業務上所製作之
    仲記公司89、90年度各類所得扣繳暨免扣繳憑單上虛偽登載
    丙○○向仲記公司領取89及90年度薪資所得給付總額各新臺
    幣（下同）65萬元，再利用不知情且姓名年籍不詳之成年女
    性記帳業者於90年1 月30日及91年1 月31日先後為仲記公司
    代辦89、90年度各類所得扣繳暨免扣繳憑單申報時，向財政
    部臺灣省中區國稅局大智稽徵所（起訴書誤載為北區國稅局
    ，應予更正）申報提出該內容虛偽之各類所得扣繳暨免扣繳
    憑單而行使之，仲記公司則以此詐術逃漏89、90年度營利事
    業所得稅額各162,500 元，以上行為足以生損害於稅捐稽徵
    機關核課營利事業所得稅之正確性及丙○○之利益。嗣因財
    政部臺灣省北區國稅局瑞芳稽徵所於93年6 月21日依據前揭
    扣繳憑單資料，歸戶核課丙○○尚應補繳89、90年度個人綜
    合所得稅額各33,510元，並各處罰鍰13,400元，丙○○得知
    後旋於93年7 月1 日具狀向臺灣臺中地方法院檢察署對仲記
    公司及甲○○○提出告訴，經檢察官循線查知該公司實際負
    責人為丁○○後，丙○○復於95年3 月7 日對丁○○提出告
    訴，因而查悉上情。
二、案經丙○○訴由臺灣臺中地方法院檢察署檢察官呈請臺灣高
    等法院檢察署檢察長令轉臺灣板橋地方法院檢察署檢察官偵
    查起訴（併案部分與本案犯罪事實屬同一事實）。
    理    由
一、上開犯罪事實，業據被告於本院審理時自白不諱，核與證人
    甲○○○、丙○○於本院審理時具結證述情節大致相符，並
    有丙○○89、90年度綜合所得稅核定通知書、扣繳憑單、所
    得稅核定稅額繳款書、違章案件罰鍰繳款書（中檢94年度偵
    字第360 號卷第11至24頁）、財政部臺灣省中區國稅局大智
    稽徵所95年7 月27日函及所附89年度營利事業所得稅結算申
    報核定通知書、90年度損益及稅額計算表（本院訴字卷第14
    至19頁）、大智稽徵所98年6 月24日函及所附仲記公司89年
    1 月1 日至89年12月31日、91年1 月1 日至90年12月31日各
    類所得扣繳暨免扣繳憑單申報書（本院訴緝字卷第63至66頁
    ）、財政部臺灣省北區國稅局汐止稽徵所瑞芳服務處98年7
    月10日函（本院訴緝字卷第70至71頁）附卷可稽，堪信真實
    。綜上所述，本案事證明確，被告犯行洵堪認定。
二、本件被告行為後，刑法及其施行法業於95年7 月1 日修正施
    行，關於新舊法律變更之比較適用，原則上應就罪刑有關之
    共犯、未遂犯、想像競合犯、牽連犯、連續犯、結合犯，以
    及累犯加重、自首減輕暨其他法定加減原因（如身分加減）
    與加減例等一切情形，綜其全部罪刑之結果而為比較（最高
    法院95年度第8 次刑事庭會議決議參照）。經查：
    (一)刑法第33條第5 款有關罰金之最低數額部分，被告所犯之
      行使業務登載不實文書罪之法定本刑有罰金刑，而刑法分
      則編各罪所定罰金之貨幣單位原為銀元，修正前刑法第33
      條第5 款規定：「罰金：（銀元）1 元以上」，而銀元與
      新臺幣間之折算，依現行法規所定貨幣單位折算新臺幣條
      例規定，以銀元1 元折算新臺幣3 元；修正後刑法第33條
      第5 款則規定：「罰金：新臺幣1 千元以上，以百元計算
      之」。經比較修正前、後之規定，修正後刑法第33條第5
      款所定罰金之最低數額，較之修正前提高，自以修正前刑
      法第33條第5 款規定，較有利於被告。
    (二)就易科罰金之折算標準部分，如依修正前刑法第41條第1
      項及修正前罰金罰鍰提高標準條例第2 條之規定，應以銀
      元3 百元即新臺幣9 百元折算1 日，惟若依修正後刑法第
      41條第1 項前段（原罰金罰鍰提高標準條例第2 條已同時
      刪除）之規定，應以新臺幣1 千元、2 千元或3 千元折算
      1 日，兩相比較之下，應以修正前之規定較有利於被告。
      另修正前刑法第41條第2 項原規定：「併合處罰之數罪，
      均有前項情形，其應執行之刑逾6 月者，亦同」，其後此
      項規定雖修正為：「前項規定於數罪併罰，其應執行之刑
      未逾6 月者，亦適用之」，但相較之下，仍以舊法較有利
      於被告（依司法院大法官會議釋字第662 號解釋：「中華
      民國94年2 月2 日修正公布之現行刑法第41條第2 項，關
      於數罪併罰，數宣告刑均得易科罰金，而定應執行之刑逾
      6 個月者，排除適用同條第1 項得易科罰金之規定部分，
      與憲法第23條規定有違，並與本院釋字第366 號解釋意旨
      不符，應自本解釋公布之日起失其效力」，該修正後刑法
      第41條第2 項規定業已失效，現行98年9 月1 日施行之現
      行刑法第41條第8 項：「第1 項至第3 項規定於數罪併罰
      ，其應執行之刑未逾6 個月者，亦適用之」因屬相同內容
      之規定，當亦非有效之規定，併此說明）。
    (三)就定應執行刑言之，修正後刑法第51條規定，將第5 款關
      於宣告多數有期徒刑，定其應執行刑之規定，修正為合併
      應執行之刑不得逾30年，經與修正前不得逾20年之規定相
      較，自以修正前之規定較有利於被告。
    (四)修正前刑法第56條連續犯之規定業經刪除，於新法施行後
      ，被告之數犯罪行為，應予分論併罰。此條刪除雖非犯罪
      構成要件之變更，然顯已影響行為人刑罰之法律效果，自
      屬法律有變更比較上述修正前、後之刑罰法律，應以被告
      行為時之刑法第56條規定論處，對被告較為有利。
    (五)經綜合比較前述各項法律變更之結果後，本案因修正後之
      規定並未對被告較為有利，依刑法第2 條第1 項前段規定
      ，應一體適用修正前刑法之規定。
三、查稅捐稽徵法第47條原僅規定：「關於納稅義務人、扣繳義
    務人及代徵人應處徒刑之規定，於下列之人適用之：一、公
    司法規定之公司負責人。二、民法或其他法律規定對外代表
    法人之董事或理事。三、商業登記法規定之商業負責人。四
    、其他非法人團體之代表人或管理人」，惟於98年5 月27日
    增訂第2 項：「前項規定之人與實際負責業務之人不同時，
    以實際負責業務之人為準」，此新增規定因屬實務見解之明
    文化，且不涉及刑罰之輕重、構成要件之變更，尚無有利、
    不利於行為人之情形，揆諸上開說明，亦應逕行適用修正後
    之規定，合先敘明。次按稅捐稽徵法第41條之罪，係以詐術
    或其他不正當之方法逃漏稅捐為成立要件，而所謂詐術固同
    於刑法上詐術之意乃指以偽作真或欺罔隱瞞等積極之作為，
    致稅捐機關陷於錯誤，而免納或少納應繳之稅款，以獲取財
    產上之不法利益；至不正當方法則指詐術以外，其他違背稅
    法上義務，足以減損租稅徵收之積極行為而言，二者之含義
    並非相同（最高法院92年台上字第1624號判決參照）。本案
    被告先虛列告訴人丙○○在仲記公司89、90年度之薪資所得
    ，製作各類所得扣繳暨免扣繳憑單，再利用不知情之記帳業
    者持向稅捐機關代辦89、90年度各類所得扣繳暨免扣繳憑單
    申報，以此詐術使仲記公司逃漏89、90年度營利事業所得稅
    各162,500 元，核其所為，係犯刑法第216 條、第215 條之
    行使業務登載不實之文書罪、稅捐稽徵法第47條第2 項、第
    41條之詐術逃漏稅捐罪。其業務上登載不實文書之低度行為
    ，應為行使業務上登載不實文書之高度行為所吸收，不另論
    罪。又利用不知情之會計人員代辦各類所得扣繳暨免扣繳憑
    單申報手續而行使該業務登載不實文書，屬間接正犯。另其
    先後利用該不知情之會計人員代辦89、90年度各類所得扣繳
    暨免扣繳憑單申報手續而行使該業務登載不實文書所為，則
    係基於概括犯意所為，為連續犯，依法應加重其刑。次按公
    司為法人，既不具有犯罪能力，自無犯意，其於稅捐稽徵法
    充其量僅係受罰主體，尤無所謂概括犯意與犯意聯絡之存在
    ，故公司以不正當方法逃漏稅捐，當不可能成立連續犯與共
    犯，該公司負責人因而代罰，亦不應成立連續犯與共犯，公
    司逃漏稅捐多次，其負責人應成立多次罪刑，併合處罰之（
    最高法院84年度台上字第5391號判決參照）。又稅捐稽徵法
    第47條第2 款之規定，係將納稅義務人之公司責任，基於刑
    事政策之考慮，於應處徒刑之範圍，轉嫁於公司負責人，從
    而，因此受罰之公司實際負責人，乃屬於「代罰」之性質，
    究非屬該公司負責人本身之犯罪行為，自與公司負責人之其
    他犯罪行為間，無刑法修正前規定之方法結果之牽連關係（
    最高法院85年度台上字第6095號判決意旨）。本案仲記公司
    先後有2次以詐術逃漏稅捐之行為，分別逃漏89、90年度營
    利事業所得稅額各162,500元，而被告因屬該公司實際負責
    人，依據稅捐稽徵法第41條第2項、第41條規定及前揭說明
    ，應成立2個詐術逃漏稅捐罪，且應併合處罰之。又被告所
    犯上開連續行使業務上登載不實文書罪，與其本於公司實際
    負責人地位而代納稅義務人仲記公司接受詐術逃漏稅捐罪3
    罪間，要屬犯意各別，行為互異，自應予分論併罰。爰審酌
    被告身為仲記公司實際負責人，竟因一時貪念，虛構員工
    薪資而製作虛偽扣繳憑單，致仲記公司逃漏稅捐共325,000
    元，使稅捐機關對於稅務行政之管理產生不正確之結果，且
    有損於告訴人之利益，兼衡其並無不良前案素行，犯後已於
    本院審理時坦承犯行，態度良好等一切情狀，分別量處如主
    文所示之刑。又本件被告犯罪時間係在96年4 月24日以前，
    合於中華民國九十六年罪犯減刑條例第2 條第1 項第3 款之
    規定，且並無該條例所規定不得減刑之情形，是併依上開減
    刑條例規定予以減刑，並定其應執行刑及諭知易科罰金之折
    算標準。至於被告及辯護人雖另請求諭知緩刑，惟查被告係
    經本院依通常程序對證人甲○○○、丙○○及乙○○（甲○○○之夫）行交互詰問程序後，始坦承為仲記公司實際負責
    人，並對被訴事實為認罪之陳述，足見其犯後並非自始坦承
    犯行真心悔悟，且其虛偽製作內容不實之扣繳憑單後利用不
    知情之記帳業者代為申報，除影響稅捐稽徵機關核課營利事
    業所得稅之正確性外，更損及丙○○之利益，犯罪情節難謂
    輕微，此外復無其他事證足認前揭宣告刑以暫不執行為適當
    ，公訴檢察官亦表明不同意給予緩刑（本院訴緝字卷第140
    頁反面），是被告、辯護人請求諭知緩刑，要屬無據，礙難
    准許，併此說明。
四、按除被告所犯為死刑、無期徒刑、最輕本刑為3 年以上有期
    徒刑之罪或高等法院管轄第一審案件者外，於前條第1 項程
    序進行中，被告先就被訴事實為有罪之陳述時，審判長得告
    知被告簡式審判程序之旨，並聽取當事人、代理人、辯護人
    及輔佐人之意見後，裁定進行簡式審判程序，刑事訴訟法第
    273 條之1 第1 項定有明文。本案被告被訴刑法第216 、21
    5 條行使業務登載不實文書罪之法定本刑為「3 年以下有期
    徒刑、拘役或5 百元以下罰金」，稅捐稽徵法第47條第2 項
    、第41條詐術逃漏稅捐罪之法定本刑為「5 年以下有期徒刑
    、拘役或科或併科新台幣6 萬元以下罰金」，均非最輕本刑
    3 年以上之罪，且被告於本院依通常程序審理時，業就被訴
    事實為有罪之陳述，本院合議庭在告知被告簡式審判程序之
    旨，並聽取被告及檢察官之意見後，認宜改用簡式審判程序
    ，乃裁定由受命法官獨任行簡式審判程序審理之，附此說明
    。
據上論斷，應依刑事訴訟法第273 條之1 第1 項、第299 條第1
項前段，稅捐稽徵法第41條、第47條第2 項，刑法第11條前段、
第2 條第1 項前段、第216 條、第215 條、修正前刑法第56條、
41條第1 項前段、第2 項、第51條第5 款，廢止前罰金罰鍰提高
標準條例第1 條前段、第2 條，中華民國九十六年罪犯減刑條例
第2 條第1 項第3 款、第7 條、第9 條，判決如主文。
本案經檢察官林慈雁到庭執行職務。
中    華    民    國    98    年    10    月    29    日
                  刑事第十三庭  法  官  楊明佳
以上正本證明與原本無異。
如不服本判決應於收受送達後10日向本院提出上訴書狀，並應敘
述具體理由；其未敘述上訴理由者，應於上訴期間屆滿後20日內
向本院補提理由書（均須按他造當事人之人數附繕本）「切勿逕
送上級法院」。
                                書記官  林金良
中    華    民    國    98    年    10    月    29    日
附錄本案論罪科刑法條全文
刑法第215條
從事業務之人，明知為不實之事項，而登載於其業務上作成之文
書，足以生損害於公眾或他人者，處三年以下有期徒刑、拘役或
五百元以下罰金。
刑法第216條
行使第二百十條至第二百十五條之文書者，依偽造、變造文書或
登載不實事項或使登載不實事項之規定處斷。
稅捐稽徵法第41條
納稅義務人以詐術或其他不正當方法逃漏稅捐者，處5 年以下有
期徒刑、拘役或科或併科新台幣6 萬元以下罰金。
稅捐稽徵法第47條
本法關於納稅義務人、扣繳義務人及代徵人應處徒刑之規定，於
下列之人適用之：
一、公司法規定之公司負責人。
二、民法或其他法律規定對外代表法人之董事或理事。
三、商業登記法規定之商業負責人。
四、其他非法人團體之代表人或管理人。
前項規定之人與實際負責業務之人不同時，以實際負責業務之人
為準。


司法院資訊處製作；財團法人民間司法改革基金會備份。
